【裁判字號】    89,訴,344
【裁判日期】    890824
【裁判案由】    偽證
【裁判全文】
臺灣嘉義地方法院刑事判決                          八十九年度訴字第三四四號
    公  訴  人  臺灣嘉義地方法院檢察署檢察官
    被      告  甲○○
    被      告  丙○○
右列被告因偽證案件，經檢察官提起公訴（八十九年度偵字第三一六九號），本院判
決如左：
    主  文
甲○○、丙○○均無罪。
    理  由
一、公訴意旨略以：甲○○於民國八十八年四月八日具狀陳述：伊配偶乙○○於電話
    中以三字經辱罵伊母親，伊受此刺激憤而返回娘家居住，迄今已逾二年半，期間
    兩造未同居生活，亦未曾連絡，顯見夫妻情緣已盡，無法再共生活，而難以維持
    婚等語，向臺灣嘉義地方法院民事庭提起離婚之訴，經審理結果，認為甲○○主
    張之事實，並無法舉證以實其說，而於八十八年四月二十七日以八十八年度婚字
    第一０四號民事判決駁回其訴。經甲○○提起上訴，由臺灣高等法院臺南分院分
    八十八年度家上字第六二號審理，甲○○為期達到訴請離婚之目的，明知不實之
    事項，卻教唆丙○○於定八十八年九月六日上午九時五十分許，在臺灣高等法院
    臺南分院第一法庭，於該分院審理上開離婚案件時作證，於案情有重要關係之事
    項，供前具結，而為虛偽陳述：「我那天剛好在上訴人家裡，我是在甲○○娘家
    電話分機聽到的，乙○○說：吃餅，吃什麼餅，吃爛鳥餅。」、「有在我麵攤罵
    ，男女雙方都在麵攤罵，乙○○說：若要辦離戶口，就拿二百萬出來，他罵很多
    ，罵的很難聽，罵很多，我學不來，有的也忘了。」案經乙○○告發偵辦，因認
    被告張貴珠所為，係犯刑法第一百六十八條之偽證嫌。被告甲○○所為，係犯同
    條之教唆偽證罪嫌。
二、訊據被告甲○○、丙○○固不否認提起前開離婚之訴及出庭具結作證之事實，並
    經調閱本院八十八年度婚字第一０四號、臺灣高等法院臺南分院八十八年度家上
    字第六二號等卷查核無訛。惟渠等均堅詞否認有何教唆偽證及偽證之犯行，被告
    甲○○辯稱：伊家進去左邊房間有一支分機，再進去是客廳放主機，伊聽到那些
    話時，丙○○原在客廳與伊媽媽聊天，因聽伊講電話的狀況不好，才拿電話起來
    聽，那天是晚上七、八時左右云云。被告丙○○辯稱：那些話，伊在甲○○家聽
    到的，當天下午伊去找甲○○的媽媽要買東西，伊在客廳聽到的，伊沒有到其他
    房間，而且伊是外人，不可能到她們家房間，我聽到那些話忘了，為什麼有辦法
    聽那些話也忘了云云。經查，被告丙○○於八十八年八月十六日上午十時許在臺
    灣高等法院臺南分院第四法庭經隔離訊問，供前具結後，證稱：「我是住他母親
    隔壁，乙○○沒住在甲○○娘家，他們二人也沒辦請客結婚，也未看過二人吵架
    ，甲○○一直住母親家沒出門過，更不知她有結婚．．」等語。嗣於八十八年九
    月六日上午九時五十分許，在臺灣高等法院臺南分院第一法庭進行準備程序時，
    被告甲○○確實陳稱：「乙○○在電話中說：『吃餅，吃什麼餅，吃爛鳥餅，在
    公開場合時證人有聽到，電話中如此罵，也如此罵我媽媽，證人也有聽到（電話
    中）。」等語。被告丙○○隨即應訊，證稱：「我那天剛好在上訴人家裡，我是
    在甲○○娘家電話分機聽到的。乙○○說：『吃餅，吃什麼餅，吃爛鳥餅。』」
    「有在我麵攤罵，男女方都在麵攤罵，乙○○說：『若要辦離戶口，就拿二百
    萬出來。』他罵很多，罵的很難聽，罵很多，我學不來，有的也忘了。」等語。
    稽之，被告丙○○前後二次作證所述前後不一，已難盡信。而被告丙○○竟得利
    用至被告甲○○娘家作客之際，於電話分機中聽到與其不相干之人之電話內容，
    亦與常情有違，已不足採。況被告丙○○於本件訊問時亦坦承，不可能以外人之
    身分，進入丙○○娘家房間以分機聽取甲○○之談話內容等情，益證其於第二次
    之證言確屬虛偽無疑。而被告丙○○上開第二次所為之證言，其主要內容及用語
    竟附和被告張桂聲所述之詞，若合符節，顯見其二人確已於事前串證過，且被告
    丙○○第二次出庭作證，係法官應被告甲○○之聲請才再行傳喚丙○○八十八年
    九月六日上午九時五十分到庭作證，亦據被告二人於偵查中供承在卷（參見八十
    九年度偵字第三一六九號偵查卷八十九年六月九日偵訊筆錄）。足徵丙○○所為
    右揭虛偽之證言，係受被告甲○○之教導並進而唆使出庭作偽證，冀求達到訴請
    離婚之目的甚明。被告甲○○教唆偽證及被告丙○○為偽證之事實，洵堪認定。
三、惟本件所應審究者，係被告丙○○所為之上開虛偽證言，就被告甲○○所提起之
    上開離婚之訴而言，是否為屬於案情有重要關係之事項？
  (一)按依刑法第一百六十八條規定證人依法作證時，必須對於案情有重要關係之事項
    ，為虛偽之陳述，始負偽證罪之責，所謂於案情有重要關係之事項，係指該事項
    之有無，足以影響於裁判之結果者而言，蓋證人就此種事項為虛偽之陳述，則有
    使裁判陷於錯誤之危險，故以之為偽證罪，而科以刑罰，苟其事項之有無，與裁
    判之結果無關，僅因其陳述虛偽，而即對之科刑未免失之過酷，是以上開法條加
    此特別構成要件，以限定虛偽陳述之範圍，與其他立法例對於證人虛偽陳述之結
    果不設何等區別者，其立法精神自有不同（最高法院二十九年上字第二三四一號
    、七十一年台上字第八一二七號判例參照）。
  (二)被告甲○○，係以其與告發人乙○○於八十五年九月二十九日在本院公證處公證
    結婚，辦妥結婚手續後，乙○○未依先前承諾，按民間習俗履踐下聘、囍餅、宴
    客等儀式，反於電話中以三字經辱罵其母親，伊受此刺激憤而返回娘居住，迄今
    已逾二年半，期間未同居生活，亦未曾連絡，顯見夫妻情緣已盡，無法再共同生
    活，而難以維持婚姻，且造成之事由，亦應由乙○○負責，向本院民事庭提起離
    婚之訴。嗣其訴經駁回後，於上訴時補稱：兩造結婚後，已二、三年未住在一起
    ，被上訴人（即乙○○）對其家人非常不客氣，我們無法共同生活在一起的原由
    在被上訴人，伊沒有確實的事證可證明責任在被上訴人，但從分居到現在，他一
    點誠意也沒有，從未到伊家來，被上訴人用三字經罵伊母親，而且在村內到處宣
    揚，並說伊媽媽控制伊的行動，不讓伊回夫家，在新婚的三天中，伊都無法外出
    工作，伊會回家是被上訴人叫伊回去和母親溝通，並不是自己回家，被上訴人打
    電話到伊娘家，連伊母親也不叫，也不打招呼等語（參見前揭民事卷）。足稽，
    上開離婚之訴，爭執之重點，在於被告甲○○因何自行離家而未與乙○○同居？
    此一可歸責之事由，應由何人負責？及未同居達二、三年之久，是否屬其他難以
    維持婚姻之重大事由？
  (三)查被告甲○○右揭離婚之訴，一、二審均受敗訴之判決，第一審判決被告甲○○
    敗訴理由略以：原告（甲○○）先行違背夫妻同居義務在先，對於兩造分居多年
    ，感情漸薄之現況，既應負責，則依民法第一千零五十二條第二項規定，訴請判
    決離婚，洵屬於法無據，應予駁回。第二審判決上訴人（甲○○）敗訴，除以被
    告丙○○供前後不一，且上開第二次作證時之所述情節，與常情有違，不足採信
    ，有如前述外，略以：本件上訴人（甲○○）與被上訴人（乙○○）公證結婚三
    天後，即自行返回娘家，未再與被上訴人同居，一心欲與被上訴人離婚，雖可見
    上訴人已無意再維持雙方婚姻生活，然上訴人並無正當理由，即自行離家不歸，
    且於被上訴人至其娘家欲迎回時，仍遭上訴人拒絕，致造成今日雙方情義斷絕，
    無法再共同生活之窘境，雖有難以維持婚姻之重大事由，惟其事由之造成，應由
    上訴人負責，並非可歸責於乙○○（參見卷附前開第一、二審民事判決）。細繹
    上開判決之意旨，可見上開離婚之訴之訟爭重點在於被告甲○○「自行」離開夫
    家，長期未履行夫妻同居義務，此一重大難以維持婚姻之事由，係因可歸責於被
    告甲○○所致，據以為其敗訴之判決。稽之，被告丙○○於上開離婚之訴所為之
    虛偽證言所欲證述之事實，係在被告甲○○與乙○○在分居期間，於電話爭執中
    所聽聞之言詞，雖經審認不足採信，而遭駁斥。惟其所為之虛偽證言，縱被採信
    ，因與被告甲○○係「自行」離家之可歸責事由之認定無關，亦即不能因之取得
    對其有利之事實認定，從而並不足以影響於上開離婚之訴之判決結果，揆諸前揭
    判例意旨，被告丙○○固確有為虛偽證言之事實，惟與偽證罪所定「於案情有重
    要關係之事項」之構成要件要素，尚屬有間，要難遽以偽證罪相繩，被告丙○○
    既不成立偽證罪，則被告甲○○自不能論以教唆之罪責。
  (四)從而，被告二人之犯罪既屬不能證明，即應為被告無罪之判決，以免冤抑。
四、據上論斷，應依刑事訴訟法第三百零一條第一項，判決如主文。
本案經檢察官游悅晨到庭執行職務
中    華    民    國      八十九      年      八      月      二十四    日
                                臺灣嘉義地方法院刑事第三庭
                                        法  官  洪  秀  一
如不服本判決，應於判決送達後十日內，向本院提出上訴狀。
右正本證明與原本無異。
中    華    民    國      八十九      年      八      月      二十四    日
                                        書記官  陳  湘  蓉


司法院資訊處製作；財團法人民間司法改革基金會備份。
